臺灣臺南地方法院民事判決
110年度訴字第118號
原      告  吳淑娟  
訴訟代理人  鄭渼蓁律師
            陳敬于律師
被      告  吳泰榕  
訴訟代理人  蔡弘琳律師
            蔡進欽律師
            蘇正信律師
            鍾旺良律師
上列當事人間請求返還不當得利事件，經本院於民國110年10月4
日言詞辯論終結，判決如下：
    主  文
被告應給付原告新臺幣陸拾壹萬零貳佰玖拾壹元，及自民國一一
零年一月二十二日起至清償日止，按週年利率百分之五計算之利
息。暨自民國一一零年一月一日起，每月給付原告新臺幣壹萬壹
仟參佰柒拾元。
訴訟費用由被告負擔。
本判決原告得以新臺幣貳拾萬肆仟元為被告供擔保後，得假執行
；但被告如以新臺幣陸拾壹萬零貳佰玖拾壹元為原告預供擔保，
得免為假執行。
    事實及理由
壹、程序部分：
   訴狀送達後，原告不得將原訴變更或追加他訴，但擴張或減
   縮應受判決事項之聲明者，不在此限，民事訴訟法第255條第
   1項第3款定有明文。本件原告起訴時原訴之聲明第1項請求「
   被告應給付原告新臺幣（下同）665,804元，及自起訴狀繕本
   送達翌日起至清償日止，按週年利率5％計算之利息暨自民國1
   10年1月1日起按月給付原告12,404元。」，嗣於110年7月30
   日具狀變更原訴之聲明為「被告應給付原告610,291元，及自
   起訴狀繕本送達翌日起至清償日止，按週年利率5％計算之利
   息暨自110年1月1日起按月給付原告11,370元。」，核原告所
   為係縮減應受判決事項聲明，原告之訴訟標的及請求之原因
   事實仍屬相同，揆諸前開說明，自為適法，合先敘明。
貳、實體部分：
一、原告起訴主張：
    臺南市○區○○段00000地號土地（下稱系爭土地），其上建有
    門牌號碼為臺南市○區○○路000號之建物（下稱系爭建物）。
    系爭土地原為訴外人吳福松所有，吳福松於104年6月17日將
    系爭土地權利範圍22764分之3940贈與被告。嗣後吳福松於1
    05年7月11日死亡，其所有系爭土地應有部分22764分之1882
    4部分由繼承人即由原告及訴外人吳來印、吳淑芬、吳允翔
    繼承，復經本院106年度家訴字第81號民事判決分割後，吳
    允翔、吳淑芬將其應有部分出售予吳來印。目前系爭土地係
    為原告、訴外人吳來印以及被告所共有（原告應有部分為22
    764分之4706，訴外人吳來印為22764分之14118，被告為227
    64分之3940)。系爭建物為被告所有，目前出租與他人，每
    月收取6萬元之租金，而系爭建物占用系爭土地，無法律上
    原因，受有相當於租金之不當得利，原告爰依民法第179條
    請求被告返還其所受利益610,291元【計算式：原告應有部
    分(4706/22764)×〔（（55,000元/31日)×21日）+(55,000元×
    53個月（即105年8月1日至109年12月31日）】。並聲明：㈠
    被告應給付原告610,291元，及自起訴狀繕本送達翌日起至
    清償日止，按週年利率5％計算之利息，暨自110年1月1日起
    ，每月給付11,370元予原告。㈡原告願以現金或銀行可轉讓
    定期存單或銀行所出具之保證書供擔保，請准宣告假執行。
二、被告則以：
    吳福松生前係無償提供所有系爭土地供被告建築系爭建物，
     系爭建物103年9月29日建築完成，同年11月3日辦理所有權
    第一次登記完畢迄至吳福松死亡時，期間長達近2年，未見
    吳福松表示異議。且系爭建物乃經吳福松於土地使用同意書
    上簽名，始為興建，應認吳福松生前確有提供系爭土地供被
    告建屋使用之情。原告既為吳福松之繼承人，依法自應繼受
    吳福松財產上之一切權利、義務，當然繼受被告與吳福松間
    之無償使用借貸法律關係拘束，被告自非無法律上原因而受
    有利益。原告訴請被告返還不當得利，自屬無據。本件被告
    出租系爭建物每月租金計6萬元，倘如仲介商業同業公會所
    認單就系爭土地租金行情每月達5萬5,000元，則系爭建物出
    租之對價豈非僅區區5,000元，實與當地房屋出租金額明顯
    不相當，至此堪認，原告逕以該仲介商業同業公會所認金額
    作為計算土地不當得利之依據，顯非可採。並聲明：原告之
    訴駁回。如受不利判決，願供擔保請准宣告免為假執行。
三、得心證之理由：
  ㈠本件原告主張坐落系爭土地，原為其父即訴外人吳福松單獨
    所有，其上建有系爭建物。吳福松前於104年6月17日即將系
    爭土地其中應有部分22764分之3940贈與被告吳泰榕取得，
    嗣吳福松於105年7月11日死亡，所餘應有部分22764分之188
    24由原告與訴外人吳允翔、吳淑芬與被告之父即訴外人吳來
    印共同繼承，並經本院106年度家訴字第81號分割遺產民事
    判決確定，由各繼承人按應繼分比例分割為分別共有。之後
    吳允翔、吳淑芬再分於107年4月及11月間將渠等之應有部分
    22764分之9412售予吳來印，系爭土地為兩造與吳來印分別
    共有，應有部分比例依序為22764分之4706、22764分之3940
    、22764分之14118。被告以每月6萬元之金額將其所有系爭
    建物出租予訴外人楊士弘等情，業據原告提出系爭土地第二
    類登記謄本、本院106年度家訴字第81號民事判決及確定證
    明書為證（見調字卷第27頁至第40頁），且為被告所不爭執
    ，是原告所主張之上開事實，堪信為真實。
  ㈡使用借貸為契約關係，是當事人一方於受領他方交付標的物
    時，必須雙方均有使用借貸之合意，始得認有使用借貸法律
    關係存在，若占有人自始係基於自己所有之意思而受領標的
    物者，自無就該標的成立使用借貸關係之餘地。本件被告抗
    辯，吳福松與被告間就系爭土地成立使用借貸關係一節，為
    原告所否認。茲就被告與吳福松間就系爭土地有無使用借貸
    之合意分述如下：
　⒈依證人吳來印於本院審理時證述：吳福松本來就有意思要將
    系爭建物坐落之土地（即系爭土地）贈與伊，但為了要規避
    土地贈與稅，就改為6年過戶，當時剛好有人要租系爭土地
    ，伊就問吳福松可否在系爭土地興建房屋，讓伊收租，當時
    吳福松同意讓伊這麼做。伊當時已經50歲，所以直接請吳福
    松贈與被告，從103年或104年開始過戶，第一年贈與被告系
    爭土地1/6，第2年吳福松便去世等語（見卷第116、117頁）
    。依證人吳來印上開證述可知，吳福松乃欲將系爭土地贈與
    吳來印，因吳來印自覺當時年紀已老，故請吳福松將系爭土
    地逐年贈與被告，且第一年已贈與被告系爭土地應有部分，
    顯見被告占用系爭土地乃基於共有人之身份而為占用。再者
    ，依證人吳來印之證述，其向吳福松表示，可否於系爭土地
    興建房屋讓其收租，並經吳福松同意，顯見當時乃吳來印請
    求吳福松同意其使用系爭土地，並非被告請求吳福松同意其
    使用系爭土地等情無訛。
　⒉又觀諸臺南市政府工務局110年5月19日南市工管一字第11006
    44989號函送之(103)南工造字第2852號建造執照卷附之審查
    土地權利證明文件-土地使用權同意書雖載明：「茲有，吳
    泰榕擬在下列土地(指系爭土地)建築地上…建築物1棟業吳福
    松…完全同意…」等語。惟依證人吳來印上開證述，此土地使
    用權同意書，僅能證明吳福松當時曾同意吳來印至系爭土地
    興建房屋，尚難以此土地使用同意書證明吳福松同意被告使
    用系爭土地。
　⒊綜上，系爭建物乃被告所有，並非證人吳來印所有，被告未
    曾請吳福松讓其使用系爭土地，且被告占用系爭土地乃基於
    系爭土地共有人之身分所為，故難以上開土地使用同意書，
    得遽以推論被告與吳福松間就系爭土地成立使用借貸關係存
    在。此外，被告未能提出其他證據以實其說，故被告抗辯其
    與吳福松間就系爭土地成立使用借貸關係，係屬無據，尚難
    採憑。
  ㈢無法律上之原因而受利益，致他人受損害者，應返還其利益
    ；但依其利益之性質不能返還者，應償還其價額，民法第17
    9條、第181條但書規定分別定有明文。復依不當得利之法則
    請求返還不當得利，以無法律上之原因而受利益，致他人受
    有損害為其要件，故其得請求返還之範圍，應以對方所受利
    益為度，非以請求人所受損害若干為準，無權占有他人土地
    ，可能獲得相當於租金之利益為社會通常之觀念（最高法院
    61年度台上字第1695號判決先例參照）。土地法第97條第1
    項限制房屋租金之規定，應僅限於城巿地方供住宅用之房屋
    ，始有其適用，至非供居住之營業用房屋並不涵攝在內；承
    租人得以營商而享受商業上之特殊利益，非一般土地可比，
    所約定之租金，自不受土地法第97條規定之限制（最高法院
    93年台上字第1718、100年度台上字第483號裁判意旨參照）
    。系爭土地其上興建系爭建物，系爭建物為一鐵皮屋，目前
    出租他人收取租金6萬元等情，為被告所不爭執。復參酌臺
    南市不動產仲介經紀商業同業公會函覆本院有關系爭土地每
    月出租與他人之租金為5萬5千元，有臺南市不動產仲介經紀
    商業同業公會函附卷可查（見本院卷第101頁）。本院審酌
    系爭土地其上所坐落之系爭建物乃為鐵皮房屋，該土地坐落
    之地點為臺南市南區文賢路上，附近商業活動頻繁，而系爭
    土地以系爭建物供營商而享受商業上之特殊利益，應非一般
    土地可比，上開說明，即不受上開土地法關於房屋租金之限
    制等情。是本院依照系爭土地之坐落位置、繁榮程度、經濟
    用途、交通便利性、生活機能完善度及利用狀況，及系爭建
    物僅為鐵皮房屋，經濟價值不高等因素，認系爭土地相當於
    不當得利計算基準，應以每月5萬5千元為當。又原告就系爭
    土地應有部分為470/22674，是原告得請求被告給付自105年
    8月1日起至109年12月31日相當於租金之不當得利共610,291
    元【計算式：原告應有部分(4706/22764)×〔（（55,000元/3
    1日)×21日）+(55,000元×53個月（即105年8月1日至109年12
    月31日）=610,291元】。及自110年1月1日起每月給付原告
    新臺幣11,370元【計算式：原告應有部分4706/22764×55,00
    0元/月=11,370元，元以下四捨五入】，為有理由。
四、綜上所述，原告依民法第179規定，請求被告應給付原告610
    ,291元，及自110年1月22日起至清償日止，按週年利率5％計
    算之利息，暨自110年1月1日起，每月給付11,370元予原告
    ，為有理由，應予准許。
五、本件為判決基礎之事證已臻明確，兩造其餘主張陳述及攻擊
    防禦方法，經本院審酌後，認與判決結果無影響，爰不予一
    一論述。又兩造分別陳明願供擔保請准宣告假執行及免為假
    執行，均核無不合，爰分別酌定相當之擔保金額，予以准許
    。
六、訴訟費用負擔：依民事訴訟法第78條。　
中　　華　　民　　國　　110 　年　　10　　月　　29　　日

                  民事第四庭    法  官　葉淑儀  
以上正本係照原本作成。
如對本判決上訴，須於判決送達後20日內向本院提出上訴狀。
如委任律師提起上訴者，應一併繳納上訴審裁判費。
中　　華　　民　　國　　110 　年　　11　　月　　4 　　日
                                書記官　林幸萱